臺灣臺中地方法院民事判決　九十一年度家訴字第一九七號
　　原　　　告　吳沛穎
　　被　　　告　甲○○
右當事人間請求確認婚姻關係存在事件，本院判決如左：
    主      文
確認原告與被告間之婚姻關係存在。
訴訟費用由被告負擔。
    事     實
甲、原告方面：
  一、聲明：如主文所示。
  二、陳述：兩造於於民國八十七年五月十七日辦理結婚，育有子女杜盷儒、杜盷莤
      二人，不料被告於九十一年六月十八日竊取原告的身分證及私章，並協同與原
      告相似之人至戶政事務所辦理離婚登記，原告於八月份因須使用身分證，始發
      現身分遺失，被告將身分證歸還，才發現身分證配偶欄已成空白，原告至戶政
      事務所詢問才赫然發現於同年六月十八日已被辦理離婚登記，乃對被告提起竊
      盜及偽造文書之告訴，經台灣台中地方法院檢察署以九十一年度偵字第一八四
      九八號受理在案，兩造既未離婚，與戶籍登記上兩造業已離婚非為夫妻之事實
      不符，爰依法訴請確認兩造婚姻關係存在。
  三、證據：提出戶籍謄本正本一份為證。
乙、被告方面：
  一、聲明：原告之訴駁回。
  二、陳述：同意原告之主張，離婚協議書上證人洪曼華、黃美琦的簽名是被告模仿
      他們的名字簽的，因證人是被告的病人。另離婚協議書上兩造之簽名亦為被告
      所簽。辦理離婚登記手續，是被告花了新台幣（下同）三萬六千元請一位在卡
      拉ＯＫ認識的人冒充原告，陪同到戶政機關辦理離婚登記手續。
丙、本院依職權向戶政機關調閱兩造離婚登記資料。
    理    由
一、按確認法律關係之訴，非原告有即受確認判決之法律上利益者，不得提起之；確
    認證書真偽或為法律關係基礎事實存否之訴，亦同，民事訴訟法第二百四十七條
    第一項定有明文。本件原告主張，其並未與被告辦理離婚手續，不符合民法第一
    千零五十條兩願離婚之方式，且原告並無離婚之意思，而戶籍登記上登記二人已
    於九十一年六月十八日離婚，與事實不符，自有提起本件確認之訴之利益，合先
    敘明。
二、原告主張，兩造於於八十七年五月十七日結婚，婚後育有子女杜盷儒、杜盷莤二
    人，不料被告竟竊取原告之身分證及印章，於九十一年六月十三日偽造原告之簽
    名及盜用原告印章於離婚協議書上，並於同年六月十八日帶同與原告長相近似之
    人至台中縣大里市戶政事務所辦理離婚登記手續之事實，為被告所不否認，業經
    證人即離婚協議書上之證人洪曼華、黃美琦到院一致證稱「卷宗內的離婚協議書
    上的簽名不是我簽的，我是後來才知道他們離婚，是被告向我說的，向我說時，
    他已經先代我簽我的名字了。」等語，且經本院當庭命證人洪曼華、黃美琦書寫
    各自姓名、住址十遍在卷可參，而被告對於證人上開證詞，並無意見，並稱證人
    及兩造之姓名、年籍資料均由被告所冒簽，並花三萬六千元請一位在卡拉ＯＫ認
    識之人陪同到戶政機關辦理離婚登記手續等語，而上開證人當庭書寫之姓名、住
    址與離婚協議書上之筆跡均有不同，證人所為證言自屬可採，並有本院依職權向
    戶政機關調閱之兩造離婚協議書及離婚登記申請書（均為正本）各乙份在卷可資
    佐證；而被告上開偽造文書及竊盜行為業經檢察官提起公訴之事實，亦有九十一
    年度偵字第一八四九八號起訴書乙份在卷可證，原告主張之事實，堪認為真實。
三、按兩願離婚，應以書面為之，有二人以上證人之簽名並應向戶政機關為離婚之登
    記，民法第一千零五十條定有明文。所稱兩願離婚應以書面為之，並應有二人以
    上證人之簽名，既為民法第一千零五十條所規定之方式，故夫妻間雖有離婚之合
    意，如未依此方式為之，依民法第七十三條規定，自屬無效 (最高法院四十二年
    台上字第一００一號判例、七十一年度台上字第四七一四號判決參照) ，如無離
    婚之意思，所為離婚登記自亦無效。而所稱離婚之證人，固不限於作成離婚證書
    時為之，亦不限於協議離婚時在場之人始得為證人，然究難謂非親自或親聞雙方
    當事人確有離婚真意之人，亦得為證人（最高法院六十八年台上字第三七九二號
    判例、六十九年第十次民事庭決議參照）。從而離婚時，欠缺離婚證書書面或二
    人以上證人之簽名或離婚登記，均係欠缺法定方式，依民法第七十三條規定，應
    屬無效，他方自不得主張已具備離婚書面、離婚登記而補正二人以上證人之簽名
    之餘地，亦不能主張已具備離婚書面及二人以上證人而得請求他方補正偕同向戶
    政機關為離婚登記之形式要件（七十五年度台上字第八九四號裁定意旨參照）。
    本件被告竊取原告身分證及印章，並於離婚協議書上簽署原告之姓名、年籍資料
    及盜用印章，足認原告並無離婚之意思；而離婚協議書上之證人為洪曼華、黃美
    琦，二人到院一致表示，並不知悉兩造離婚之事實，亦未同意擔任兩造離婚協議
    書上之證人，彼等於兩造離婚協議書上之姓名、年籍資料均非其本人所簽署，係
    被告事後告知時才知被告未經同意簽署彼等年籍資料於兩造離婚協議書上，有如
    前述，顯然亦欠缺「二人以上證人之簽名」之要件。而陪同被告至戶政機關之人
    ，既為被告在卡拉ＯＫ認識之人，而非原告，顯然亦不具備「向戶政機關為離婚
    之登記」之形式要件。揆諸上開說明，應認兩造離婚協議書，因欠缺原告離婚之
    意思及法定方式「二人以上證人之簽名」「向戶政機關為離婚登記」而無效。兩
    造之婚姻關係仍然存在，原告之主張，為有理由，應予准許。
四、據上論結，原告之訴為有理由，爰依民事訴訟法第七十八條，判決如主文。
中　　　華　　　民　　　國　　九十一　　年　　　十一　　月　　二十八　　日
                                    臺灣臺中地方法院家事法庭
~B法　　　官　陳學德
右為正本係照原本作成
如對本判決上訴須於判決送達後二十日內向本院提出上訴狀
中　　　華　　　民　　　國　　九十一　　年　　　十一　　月　　二十八　　日
~B法院書記官　賴榮順
